臺灣基隆地方法院民事裁定  
111年度訴字第406號
原      告  財政部國有財產署北區分署

法定代理人  郭曉蓉  
訴訟代理人  陳貞樺  
複  代理人  張漢榮律師
被      告  黃太元  


上列當事人因被告所涉違反水土保持法案件，原告提起刑事附帶
民事訴訟請求損害賠償，經本院刑事庭於民國111年3月31日以10
9年度附民字第469號裁定移送前來，本院裁定如下：
    主  文
本件訴訟標的價額核定為新臺幣伍拾陸萬參仟捌佰柒拾參元。
原告至遲應於前開核定訴訟標的價額之裁定確定後五日內，向本
院補繳第一審裁判費新臺幣陸仟壹佰柒拾元。如未依期補正，即
以裁定駁回其訴。
    理  由
一、按訴訟標的之價額，由法院核定。核定訴訟標的之價額，以
    起訴時之交易價額為準；無交易價額者，以原告就訴訟標的
    所有之利益為準。民事訴訟法第77條之1第1項、第2項定有
    明文。又以一訴附帶請求其孳息、損害賠償、違約金或費用
    者，不併算其價額。民事訴訟法第77條之2第2項亦有明定。
    甲為Ａ地所有權人，依民法第767條所有物返還請求權請求乙
    拆除房屋返還土地，其訴訟標的之價額，應以Ａ地起訴時之
    交易價額為準。其並依同法第179條附帶請求給付相當於租
    金之不當得利部分，依上開法條規定，不併算其價額（民國
    96年7月17日最高法院96年度第4次民事庭會議決議參照）。
    再者，以土地返還請求權為訴訟標的，其訴訟標的價額應以
    土地之交易價額即市價為準。土地若無實際交易價額，得以
    原告起訴時土地當期公告現值為交易價額，核定訴訟標的價
    額（最高法院101年度台抗字第841號民事裁定意旨參照）。
二、次按因犯罪而受損害之人，於刑事訴訟程序得附帶提起民事
    訴訟，對於被告及依民法負賠償責任之人，請求回復其損害
    ，刑事訴訟法第487 條第1 項定有明文。依此規定可知，得
    於刑事訴訟程序中附帶提起民事訴訟，對於被告請求損害賠
    償者，以因犯罪而受損害之人及所受之損害為限。而所謂因
    犯罪而受損害，則係指因被告被訴之犯罪事實所生之損害而
    言。故提起附帶民事訴訟，須限於起訴之犯罪事實係侵害個
    人私權致生損害者，始得為之，否則縱令得依其他事由提起
    民事訴訟，亦不得於刑事訴訟程序附帶為此請求。又刑事附
    帶民事訴訟，經刑事庭依刑事訴訟法第504條第1項規定裁定
    移送於同院民事庭後，民事庭如認其不符同法第487條第1項
    規定之要件時，應許原告得繳納裁判費，以補正起訴程式之
    欠缺（最高法院民事大法庭108年度台抗大字第953號裁定意
    旨參照）。
三、本件原告因被告涉犯違反水土保持法案件，於刑事訴訟程序
    附帶提起民事訴訟，係依民法第767條所有物返還請求權，
    請求被告應將坐落於新北市○○區○○里○○段○○○段00000○00000
    0地號土地（下稱系爭土地）如起訴狀附圖所示之鐵皮屋、
    綠色鐵皮圍籬、網狀之搭棚、咖啡色之私設道路、橘色之庭
    院、粉紅色之坡坎、藍色之水池（面積各為820、37平方公
    尺）等地上物拆除，並將土地返還予原告，及依民法第179 
    條之規定，請求被告給付占用期間之不當得利，嗣經本院刑
    事庭依刑事訴訟法第504條第1項規定，將其附帶民事訴訟，
    以裁定移送民事庭。惟本件原告主張被告有無權占用系爭土
    地之行為，並非依侵權行為損害賠償請求權之規定請求被告
    回復其損害，而係依據民法第767條所有物返還請求權規定
    請求被告返還系爭土地，並依不當得利之規定請求被告給付
    相當於租金之不當得利，有刑事附帶民事起訴狀1份在卷可
    稽，其既非本於侵權行為損害賠償請求權請求被告回復其損
    害，揆諸前揭法條規定之說明，應認與提起刑事附帶民事訴
    訟之要件不合。
四、又本件原告之起訴固不符民事訴訟法第487條第1項規定之要
    件，惟原告非不得繳納裁判費，以補正起訴程式之欠缺，已
    如前述。經查原告主張系爭土地乃原告所有，因被告未經原
    告同意，而於系爭土地開挖整地，並興建前揭設施，乃起訴
    請求被告拆除地上物俾將系爭土地返還原告，因原告係以土
    地永久占有之回復作為訴訟標的，故本件訴訟標的之價額，
    應以系爭土地於起訴時之價值為準；而本件被告占用系爭土
    地之面積經本院109年度訴字第687號刑事判決認定為648.13
    平方公尺，系爭土地109年度1月之公告土地現值，則為每平
    方公尺870元，故其價值應為560,158元【計算式：870元×64
    8.13平方公尺＝563,873元，元以下四捨五入】。爰核定本件
    訴訟標的價額為563,873元。
五、按「因財產權而起訴，其訴訟標的之金額或價額在新臺幣十
    萬元以下部分，徵收一千元；逾十萬元至一百萬元部分，每
    萬元徵收一百元；逾一百萬元至一千萬元部分，每萬元徵收
    九十元；逾一千萬元至一億元部分，每萬元徵收八十元；逾
    一億元至十億元部分，每萬元徵收七十元；逾十億元部分，
    每萬元徵收六十元；其畸零之數不滿萬元者，以萬元計算。
    」民事訴訟法第77條之13定有明文。又依「臺灣高等法院民
    事訴訟、非訟事件、強制執行費用提高徵收數額標準」規定
    ，訴訟標的之金額或價額逾十萬元部分，加徵原定數額十分
    之一。本件訴訟標的之價額為563,873元，應徵第一審裁判
    費6,170元。
六、當事人對於本院核定訴訟標的價額之裁定，得於10日內抗告
    ，故原告至遲應於本院前開核定訴訟標的價額之裁定確定後
    5日內，向本院補繳第一審裁判費6,170元，如未依期補正，
    即以裁定駁回其訴。
七、依民事訴訟法第77條之1、第249條第1項但書規定，裁定如
    主文。
中　　華　　民　　國　　111 　年　　8 　　月　　30　　日
                  民事庭法　官　周裕暐
右為以上正本係照原本作成。
一、如不服本裁定主文第一項，得於本裁定送達後10日向本院提
    出抗告狀，並繳納抗告裁判費新臺幣1000元，抗告於臺灣高
    等法院。
二、對本裁定主文第二項，不得抗告。
中　　華　　民　　國　　111 　年　　8 　　月　　30　　日
                        書記官　謝佩芸